---
title: "Tutorial Biologia Evolutiva 2018"
date: "November 1st, 2018"
output:
  html_document:
    highlight: tango
    number_sections: yes
    theme: flatly
    toc: yes
    toc_float:
      collapsed: no
      smooth_scroll: no
  pdf_document:
    toc: yes
---

# Objetivos da Aula Complementar

Na aula 4 nós utilizamos o método de máxima verossimilhança para estimar os estados ancestrais para os 4 caracteres em todos os nós da filogenia. Nós utilizamos o programa mesquite e reconstruímos os estados ancestrais para os 4 caracteres por parcimônia linear.

O objetivo desta aula bonus é estimar a diferença nas médias entre ancestrais e descendentes ao longo da filogenia ($\Delta z$), usando os dados reconstruídos por parcimônia linear. Compare esses resultados com aqueles gerados na aula 4 usando máxima verossimilhança e avalie se houve mudança nos resultados decorrentes dos diferentes métodos de reconstrução utilizados.

```{r, warning=FALSE, message=FALSE }
if(!require(evolqg)){install.packages("evolqg"); library(evolqg)}
if(!require(ape)){install.packages("ape"); library(ape)}
data(dentus)
```

```{r, warning=FALSE, message=FALSE}
cov_matrices = dlply(dentus, .(species), function(x) cov(x[,1:4]))
cov_matrices
```

```{r, warning=FALSE, message=FALSE}
TREE <- "(E:3,((D:1,B:1):1,(C:1, A:1):1):1);"
tree <- read.tree(text = TREE)
tree$tip.label = c("E", "D", "B", "C", "A")
tree$node.label = c("root", "ABCD", "DB", "AC")
plot(tree, show.node.label=TRUE)
nodelabels()
```

```{r, warning=FALSE, message=FALSE}
all_cov_matrices = PhyloW(tree, cov_matrices)
attributes(all_cov_matrices)$split_labels = attributes(all_cov_matrices)$names
```

```{r, warning=FALSE, message=FALSE}
all_pc1 = llply(all_cov_matrices, function(x) eigen(x)$vectors[,1])
```

Essa tabela abaixo já contem os estados de caráter ancestral reconstruídos por parcimômia linear:

```{r}
medias_linear_parsimony <- read.csv("medias_recons_linear_parsimony.csv")
```

```{r}
l_dentus_linear_parsimony = dlply(medias_linear_parsimony, .(species), numcolwise(identity))
```

Agora podemos usar esse vetores de caracteres para calcular nossos vetores de mudança fenotípica ao longo da filogenia.

```{r}
deltaZ_AC_A_lp = l_dentus_linear_parsimony$A - l_dentus_linear_parsimony$AC
deltaZ_AC_A_lp
```

Calcule para o restante da filogenia e avalie se houve mudança com relação aos resultados da aula 4, obtidos por meio da recosntrução por máxima verossimilhança.

